臺灣臺中地方法院刑事判決　　　　　　　 96年度易字第315號
公　訴　人　臺灣臺中地方法院檢察署檢察官
被　　　告　甲○○
選任辯護人　何崇民律師
　　　　　　王信雄律師
上列被告因詐欺案件，經檢察官提起公訴（95年度偵字第25034
號），本院判決如下：
    主    文
甲○○無罪。
    理    由
一、公訴意旨略以：被告甲○○係康美日用品有限公司（下稱康
    美公司）之負責人，於民國93年7月間，竟基於意圖為自己
    不法之所有，利用不知情之黃琳珍（業經臺灣臺中地方法院
    檢察署檢察官於95年11月12日以95年度偵字第25034號為不
    起訴處分確定），向告訴人乙○○佯稱欲購買「生命之歌」
    等健康食品，使乙○○陷於錯誤，分別於93年7月9日、7月
    13日交付「生命之歌」、「流金歲月」、「吉星高照」、「
    行萬里路」、「心曠神怡」、「親氧活水」等產品予康美公
    司，價款總計新臺幣（下同）896萬5353元（已扣除康美公
    司於93年10月18日退還告訴人之貨物）。詎被告分別於94年
    7月30日、94年1月7日、94年1月19日給付告訴人澳幣5萬零
    70元（折合新臺幣120萬元）、美金3萬6000元（折合新臺幣
    115萬2000元）、11萬6843元，總計246萬8843元後，即宣稱
    對告訴人已無積欠貨款，告訴人始知受騙等語，因認被告涉
    有刑法第339條第1項之詐欺取財罪嫌。
二、按犯罪事實應依證據認定之，無證據不得認定犯罪事實；不
    能證明被告犯罪者，應諭知無罪之判決，刑事訴訟法第154
    條第2項、第301條第1 項前段分別定有明文。又事實之認定
    ，應憑證據，如未能發現相當證據，或證據不足以證明，自
    不能以推測或擬制之方法，為裁判基礎（最高法院40年臺上
    字第86號判例意旨參照）。且認定犯罪事實所憑之證據，雖
    不以直接證據為限，間接證據亦包括在內；然而無論直接或
    間接證據，其為訴訟上之證明，須於通常一般之人均不致有
    所懷疑，而得確信其為真實之程度者，始得據為有罪之認定
    ，若其關於被告是否犯罪之證明未達此程度，而有合理性之
    懷疑存在時，致使無形成有罪之確信，依罪證有疑，利於被
    告之證據法則，即不得遽為不利被告之認定（最高法院76年
    臺上字第4986號判例意旨參照）。次按刑法第339條第1項詐
    欺罪之成立，以意圖為自己或第三人不法所有，以詐術使人
    將本人或第三人之物交付為要件。所謂以詐術使人交付，必
    須被詐欺人因其詐術而陷於錯誤，若其所用方法，不能認為
    詐術，亦不致使人陷於錯誤，即不構成該罪，最高法院46年
    度臺上字第2601號著有判例。至於債務人於債之關係成立後
    ，如有未依債之本旨履行民事債務之情形，在一般社會經驗
    上可能之原因甚多，縱令是出於惡意不為履行，苟無足以證
    明其在債之關係發生時，自始即具有不法所有意圖之積極證
    據，亦僅能令負民事債務不履行之責任，依刑事訴訟法第15
    4條之規定，尚不得據此債信違反之客觀事態，而推定債務
    人原有詐欺取財或詐欺得利之犯意。末按以刑法上詐欺罪之
    立法意旨，係以禁止於經濟行為中使用不當之方法得利為規
    範目的，而經濟行為亦因其行為本質及類型，而於交易領域
    中有其特有之行為特性，法律原則上固應保障交易之秩序，
    惟於具體案例中，亦應顧及交易雙方為交易行為時，是否有
    具體情事，足認其違背正當之經濟秩序，而應予以制裁。否
    則，經濟行為本身原寓有不同程度之不確定性或交易風險，
    交易雙方本應自行估量其主、客觀情事及搜集相關資訊，以
    作為其判斷之參考。
三、公訴人認被告涉詐欺取財罪嫌，無非係以告訴人於偵查中之
    指述、證人胡羽恆、丙○○於偵查中證稱，確實曾出貨予被
    告，且被告有貨款尚未給付，為其主要論據。訊據被告固坦
    承：伊是康美公司之負責人，曾自93年7月起至94年1月間止
    ，與告訴人間有生意往來，及曾於93年7月30日、94年1月7
    日、94年1月19日分別給付告訴人澳幣5萬70元、美金3萬6千
    元、新臺幣11萬6843元，總計246萬8843元等事實，惟堅決
    否認有何詐欺之犯行，辯稱：伊與告訴人間除了有買賣關係
    外，另有合作關係，伊跟告訴人之間就買賣的部分，有1筆
    國外貨款新臺幣118萬元伊已經給付告訴人，但他還沒有給
    付貨品。伊與告訴人合作關係中，有1批貨是告訴人寄賣的
    ，就是傳愛公司的該批貨，那批貨是暫存在伊這裡，該批貨
    現在還在，並沒有賣掉，伊沒有積欠告訴人貨款，也沒有詐
    欺告訴人等語。經查：
(一)、告訴人雖於偵查及本院審理時指訴，被告尚積欠其貨款663
    萬2510元，認被告涉有詐欺犯行。然告訴人於偵查中曾自承
    ：被告要退「行萬里路」300公斤、「心曠神怡」300公斤、
    「親氧活水」5150瓶，是因為這些東西已經潮溼了，沒有辦
    法再加工了，所以他們才要退還給伊公司。被告的爭議是伊
    送給他的時候，就已經是潮溼的，但是被告理應在收貨時，
    就應該要檢查清楚，不可以在3、4個月之後才說要退貨，因
    為伊當時有特別提醒他說，臺灣很潮溼，要注意保存等語（
    見臺灣臺中地方法院檢察署95年度他字第1579號偵查卷第2
    卷第6頁），且依被告於偵查中所陳稱：告訴人把貨交給伊
    時，伊沒有拆封，伊要告訴人提供貨物進口單據，因為他的
    東西已經擺很久了，伊在1個月後發現東西壞掉，告訴人告
    訴伊東西他已經放了1年多了，所以伊認為東西是在那1年多
    內壞掉的，所以伊才會要求退貨，但告訴人不肯來拿等語（
    見臺灣臺中地方法院檢察署95年度他字第1579號偵查卷第2
    卷第6頁），顯見告訴人與被告間確實就告訴人交付被告之
    部分貨物是否有瑕疵而產生退貨之爭議。
(二)、告訴人於本院審理時以證人身分結證稱：本件伊賣給被告的
    貨物是伊1次賣給被告的，就是被告承受傳愛公司之後，之
    前伊留在傳愛公司的貨就全部賣給被告，就本批貨，被告已
    經給付過3筆貨款，總共是200多萬元，還積欠伊663萬2510
    元。從傳愛公司搬回的產品，伊是賣給被告，但被告要以寄
    賣的方式，每個月付款給伊等語（見本院96年4月26日審理
    筆錄）；又告訴人於偵查中所提出之陳述狀內容亦記載：伊
    從傳愛公司搬回來的1000多萬元產品可先放他（即被告）臺
    中倉庫，因本人家居澳洲，這樣他可取貨方便，而伊不用在
    臺灣另設倉庫與出貨管理人員等語（見臺灣臺中地方法院檢
    察署95年度他字第1579號偵查卷第1卷第84頁），另參以被
    告所提出之同意書內容記載：乙○○先生將附表所示商品暫
    存放在本公司（即康美公司）所有之位在臺中市之倉庫，本
    公司將盡保管之責。本公司將於商品放置之日起6個月內（
    自93年7月10日起至94年元月10日止）支付價款購買附表所
    列商品，並將貨品價款給付予乙○○先生，價款付清後，存
    放商品之所有權歸本公司所有，商品價款未付清前，尚未付
    款之商品所有權仍屬乙○○先生所有。本公司若未於94年元
    月10日前將商品價款付清，將放棄存放商品之購買權利，乙
    ○○先生可全權收回商品自行處理等語，亦與告訴人前揭陳
    述狀內容所述曾將產品放在被告所經營之公司倉庫內存在乙
    節相符，足見
    本件產生爭議之貨品，係告訴人原先交予傳愛公司，其後該
    等貨品自傳愛公司取回後，即放置在被告公司倉庫。而該批
    貨品究係寄賣或買賣，被告與告訴人雙方就之認知分歧，且
    事後發生該批貨物是否有瑕疵，可否退貨之爭議。
(三)、至證人丙○○於偵查中證稱：被告尚有貨款未給付告訴人，
    本批貨物貨款為896萬5353元，被告說給了1000多萬元給告
    訴人這部分是被告向VIVITA公司訂貨，與本案無關，被告說
    告訴人的貨有瑕疵要退貨是不合理的。因為要退貨的話應是
    在收到貨的時候的幾個月就要退貨了等語（見臺灣臺中地方
    法院檢察署95年度他字第1579號偵查卷第2卷第97至101頁）
    ，然證人丙○○於本院審理時結證稱：伊於93年間任職於傳
    愛公司，擔任會計，乙○○是傳愛公司的供應商。伊於偵查
    中所提出被告與告訴人間貨款之對帳單，是伊於偵查中依照
    告訴人所提供之資料給伊製作的，他們雙方交易當時情形伊
    不清楚。本件爭執的貨物是由傳愛轉到康美的這批貨，這批
    貨轉到康美後是否有瑕疵，伊也不清楚等語（見本院96年4
    月26日審理筆錄），則證人丙○○於前開被告與告訴人交易
    往來期間，並未曾告訴人處任職，且其於本院審理時亦表示
    ，其對於本件爭執貨物是否確有瑕疵、交易當時之實際情形
    均不清楚，則尚難以其於偵查中之證述，而為被告不利之認
    定。另證人胡羽恆雖於偵查中證述，被告就本批貨物尚積欠
    告訴人款項共663萬2510元等語（見臺灣臺中地方法院檢察
    署95年度他字第1579號偵查卷第2卷第3至8頁），然依證人
    胡羽恆前開證述，僅能證明被告與告訴人間確實有貨款爭議
    ，亦難據此即認定被告即有詐欺犯行。
(四)、綜上所述，本件被告與告訴人間，就告訴人自傳愛公司所取
    回之貨物交予被告後，被告業已給付部分貨款，然因被告認
    貨物有瑕疵，且該批貨物係寄賣，並非買賣，致產生其餘貨
    款給付之爭議，尚難單以被告事後部分貨款未支付之客觀事
    實，遽以認定被告於收受前開貨物時，即具有不法所有之意
    圖。被告所為之辯解，應可採信。依刑事訴訟法第161條第1
    項之規定，檢察官就被告犯罪事實應負舉證責任，並指出證
    明之方法，對於其所訴之被告犯罪事實，應負提出證據及說
    服之實質舉證責任，倘所提出之證據不足為被告有罪之積極
    證明，或其闡明之證明方法無從說服法官以形成被告有罪之
    心證，基於無罪推定之原則，自應為被告無罪之諭知，本件
    公訴人所舉之證據，既存有合理懷疑，而致本院無法形成被
    告有罪之確切心證，且揆諸前揭說明，本案要屬被告與告訴
    人間之民事糾紛，因認不能證明被告犯罪，自應為無罪之諭
    知。
據上論斷，應依刑事訴訟法第301條第1項，判決如主文。
中　　華　　民　　國　　96　　年　　5 　　月　　17　　日
                        臺灣臺中地方法院刑事第五庭
                            審判長法  官  鍾堯航
                                  法  官  吳崇道
                                  法  官  劉麗瑛
上正本證明與原本無異。
如不服本判決，應於送達後10日內向本院提出上訴狀（須附繕本
），上訴於臺灣高等法院臺中分院。
                                  書記官  王玟
中　　華　　民　　國　　96　　年　　5 　　月　　17　　日
